【裁判字號】    97,簡,653
【裁判日期】    971219
【裁判案由】    綜合所得稅
【裁判全文】
臺北高等行政法院判決
                                     97年度簡字第00653號
原      告  甲○○
被      告  財政部臺灣省北區國稅局
代  表  人  陳文宗（局長）住同上
送達代收人  乙○○
上列當事人間因綜合所得稅事件，原告不服財政部中華民國97年
7 月7 日台財訴字第09700223560 號訴願決定（案號：第000000
00號），提起行政訴訟，本院判決如下：
    主  文
原告之訴駁回。
訴訟費用由原告負擔。
    事實及理由
一、本件係關於稅捐稽徵機關所為新臺幣（下同）20萬元以下之
    罰鍰處分涉訟，依行政訴訟法第229 條第1 項第2 款規定，
    應適用簡易程序（行政訴訟法第229 條第1 項所定適用簡易
    程序之數額3 萬元，業經司法院以民國92年9 月17日院台廳
    行一字第23681 號令增至20萬元，並定於93年1 月1 日實施
    ），本院並依同法第233 條第1 項規定，不經言詞辯論逕行
    判決，合先敘明。
二、事實概要：本件原告辦理民國94年度綜合所得稅結算申報，
    虛報對財團法人人幼教育基金會（下稱人幼基金會）之捐贈
    扣除額合計新臺幣（下同）594,856 元，致逃漏所得稅額90
    ,003元，違反所得稅法第71條第1 項規定，經法務部調查局
    東部地區機動工作組（下稱調查局東機組）查獲，嗣原告於
    95年9 月7 日自行申請剔除前揭捐贈扣除額，並自動補報及
    繳納稅款。嗣調查局東機組於檢送資料移被告所屬花蓮縣分
    局轉行通報被告所屬臺北縣分局查核屬實，乃剔除上開捐贈
    扣除額，核定原告系爭年度之綜合所得總額為2,977,387 元
    ，綜合所得淨額為2,236,814 元，補徵應納稅額0 元，並依
    所得稅法第110 條第1 項規定，按所漏稅額90,003元處以1
    倍罰鍰90,000元（計至百元止）。原告就罰鍰部分不服，申
    請復查，經被告以97年2 月18日北區國稅法二字第09700109
    70號復查決定書（下稱原處分）駁回，原告猶有未服，提起
    訴願亦遭決定駁回，遂提起本件行政訴訟。
三、本件原告起訴主張：原告於95年9 月7 日主動向被告辦理剔
    除捐贈及退回捐贈收據，並補繳稅款，係因前此之89、90年
    度綜合所得稅申報，因電腦點選錯遭被告罰鍰，故擔心系爭
    年度申報之捐贈扣除額部分亦會有所問題（報稅日期為95年
    5 月30日），並非經調查局東機組96年1 月24日約談後始申
    請剔除捐贈。而依財政部70年2 月19日台財稅字第31318 號
    函規定，稅捐稽徵法第48條之1 所定調查人員，並不包含調
    查局所屬之處站在內，本件為調查局東機組主動查緝，則原
    告自動報繳，應符稅捐稽徵法第48條之1 規定應予免罰。又
    原告就本件業經臺灣花蓮地方法院檢察署檢察官於97年3 月
    20日作成緩起訴處分及命捐贈公益團體70,000元，則依刑事
    訴訟法第253 條之2 第1 項、行政罰法第26條規定意旨，行
    為倘同時觸犯刑事法律及違反行政法上義務規定者，自應優
    先適用刑事法律處罰，為此，提起本件訴訟，並聲明請請求
    撤銷訴願決定及原處分。
四、被告則以：原告94年度虛報對人幼基金會之捐贈扣除額合計
    594,856 元為其所不爭，其雖主張財政部70年2 月19日台財
    稅字第31318 號函釋所謂調查人員並未包含調查局所屬之處
    站在內，惟調查局所屬之處站雖非屬財政部所指之調查人員
    ，惟依財政部83年2 月28日台財稅字第831585153 號函釋規
    定，調查局所屬之處站仍屬有權處理機關，又違章漏稅案件
    ，經人向有權處理機關檢舉或經有權處理機關主動察覺或查
    獲者，均屬經檢舉之案件，本件調查局東機組95年9 月5 日
    已至該基金會進行搜索，並扣押相關違章事證，於翌日亦登
    報呼籲涉案人主動到案說明，又於96年1 月18日主動通知原
    告應訊，依前揭規定，原告雖於95年9 月7 日向稽徵機關申
    請更正並補繳稅款，亦無稅捐稽徵法第48條之1 自動補報補
    繳免罰之適用，原查按所漏稅額90,003元處1 倍罰鍰90,000
    元，並無違誤。又緩起訴處分乃附條件的不起訴處分，刑事
    案件經檢察官為緩起訴處分確定後，宜視同不起訴處分確定
    ，依行政罰法第26條第2 項規定，得依違反行政法上義務規
    定裁處之（財政部96年3 月6 日台財稅字第09600090440 號
    函釋意旨參照），是原告主張其97年3 月20日已經臺灣花蓮
    地方法院檢察署檢察官緩起訴處分及公益捐贈70,000元，依
    行政罰法第26條意旨，應優先適用刑事法律處罰云云，並無
    可採等語置辯，並聲明求為駁回原告之訴。
五、經查，本件原告辦理94年度綜合所得稅結算申報，虛報對人
    幼基金會之捐贈扣除額合計594,856 元，致逃漏所得稅額90
    ,003元，違反所得稅法第71條第1 項規定，經調查局東機組
    ）查獲，檢送資料移被告所屬花蓮縣分局轉行通報被告所屬
    臺北縣分局，經該局查核屬實乃剔除上開捐贈扣除額，核定
    原告系爭年度之綜合所得總額為2,977,387 元，綜合所得淨
    額為2,236,814 元，補徵應納稅額0 元，並依所得稅法第11
    0 條第1 項規定，按所漏稅額90,003元處以1 倍罰鍰90,000
    元（計至百元止）等情，有原告94年度綜合所得稅結算〔二
    維條碼〕電子申報書、綜合所得稅核定通知書、違章案件罰
    鍰繳款書、被告所屬臺北縣分局96年10月8 日北區國稅北縣
    二字第0960008894號函、96年9 月28日處分書（96年度財綜
    所字第Ｚ0000000000000號）、違章案件漏稅額計算表（兼代
    移案單）、審查結果增減金額變更比較表、94年度綜合所得
    稅自動補報稅額繳款書、95年9 月7 日綜合所得稅更正申請
    書、94年度綜合所得稅自動補報稅額繳款書、被告所屬花蓮
    縣分局96年8 月21日北區國稅花縣二字第0960003411號函、
    調查局東機組95年9 月11日東機防字第09500014180 號函、
    96年7 月11日東機防二字第09677012310 號函、吳春生等人
    向孫玉蓮購買不實捐款收據一覽表、96年1 月18日東機防二
    字第09677001240 號通知書、臺灣花蓮地方法院95年9 月5
    日搜索票、捐款收據4 紙等件附原處分卷可稽，洵堪認定。
    至於兩造爭執原告向稅捐稽徵機關補報並補繳所漏稅款，得
    否適用稅捐稽徵法第48條之1 免除漏稅之處罰、原告就違章
    事實所涉違反刑事法律部分，得否以之業經檢察官作成緩起
    訴處分確定主張免責等項，本院判斷如下：
（一）按「納稅義務人自動向稅捐稽徵機關補報並補繳所漏稅款
      者，凡屬未經檢舉、未經稽徵機關或財政部指定之調查人
      員進行調查之案件，左列之處罰一律免除：…二、各稅法
      所定關於逃漏稅之處罰。」為稅捐稽徵法第48條之1 第1
      項第2 款所明定。次按「納稅義務人應於每年五月一日起
      至五月三十一日止，填具結算申報書，向該管稽徵機關，
      申報其上一年度內構成綜合所得總額…之項目及數額，以
      及有關減免、扣除之事實，並應依其全年應納稅額減除…
      扣繳稅額及可扣抵稅額，計算其應納之結算稅額，於申報
      前自行繳納。」、「納稅義務人已依本法規定辦理結算申
      報，但對依本法規定應申報課稅之所得額有漏報或短報情
      事者，處以所漏稅額兩倍以下之罰鍰。」為所得稅法第71
      條第1 項前段及第110 條第1 項所規定。又「稅捐稽徵法
      第四十八條之一…條文中所稱『經檢舉』一語，並未限定
      檢舉人之身分，亦未限定須向稽徵機關或財政部指定之調
      查人員檢舉。故違章漏稅案件，經人向有權處理機關檢舉
      或經有權處理機關主動察覺或查獲者，均屬經檢舉之案件
      ，無稅捐稽徵法第四十八條之一補稅免罰規定之適用。」
      、「說明：二、查本部70.02.19台財稅第三一三一八號函
      釋規定…所稱有權處理機關，係指對違章漏稅案件有審核
      、調查、處分等權限之機關…」分別為財政部70年2 月19
      日台財稅字第31318 號函及83年2 月28日台財稅字第8315
      85153 號函所明釋，而上開函釋係財政部基於職權，就稅
      捐稽徵法第48條之1 所稱「經檢舉」一語所為之釋示，係
      闡明法規之原意者，應自法規生效之日起有其適用（司法
      院釋字第287 號解釋意旨參照）是稅捐稽徵機關援以辦理
      相關稅捐稽徵事宜，於法並無不合。
（二）而查，訴外人紀澄嬬（人幼基金會實際負責人）、孫玉蓮
      （安泰人壽花蓮區業務總監）知悉有不特定納稅義務人以
      不實捐款收據於申報綜合所得稅時作為列舉扣除額之憑證
      ，圖逃漏稅捐，即共同基於幫助他人以詐術逃漏稅捐之概
      括犯意，自91年起至95年止，由孫玉蓮仲介安泰人壽公司
      同事與客戶取得人幼基金會不實捐贈收據持以行使向該管
      國稅局分局或稽徵所申報綜合所得之列舉扣除額，藉此幫
      助他人以詐術逃漏稅捐一案，前經調查局東機組於95年9
      月5 日持臺灣花蓮地方法院95年聲搜字第551 號搜索票至
      人幼基金會營業處所搜索，扣得取得人幼基金會不實捐贈
      收據之納稅義務人名冊，並於95年9 月11日以東機防字第
      09500014180 號函請被告所屬花蓮縣分局提供持用人幼基
      金會不實捐贈收據之納稅義務人93、94年度綜合所得稅申
      報資料，並於96年1 月18日以東機防二字第09677001240
      號通知書通知原告就系爭違反稅捐稽徵法事件到場說明等
      情，有調查局東機組95年9 月11日東機防字第0950001418
      0 號函、96年7 月11日東機防二字第09677012310 號函、
      吳春生等人向孫玉蓮購買不實捐款收據一覽表、96年1 月
      18日東機防二字第09677001240 號通知書、臺灣花蓮地方
      法院搜索票、捐款收據4 紙等件附原處分卷第4-7 、10-1
      8 頁可參，是本件違章漏稅案件，於95年9 月4 日、5 日
      間業經就違章漏稅案件有審核、調查權限之調查局東機組
      主動察覺並搜索查獲，揆諸前揭說明，自屬經檢舉之案件
      ，而原告於本件違章事實經調查局東機組於95年9 月5 日
      持臺灣花蓮地方法院搜索票至人幼基金會營業處所搜索及
      調查後，始於95年9 月7 日向稅捐稽徵機關補報並補繳所
      漏稅款（綜合所得稅更正申請書、94年度綜合所得稅自動
      補報稅額繳款書附原處分卷第25、26頁參照），核與稅捐
      稽徵法第48條之1 第1 項補稅免罰規定之要件即有不符，
      原告主張財政部70年2 月19日台財稅字第31318 號函規定
      稅捐稽徵法第48條之1 所定調查人員，並不包含調查局所
      屬處站云云，應屬誤會；另主張伊於95年9 月7 日主動向
      被告辦理剔除捐贈並補繳稅款，符合稅捐稽徵法第48條之
      1 規定應予免罰云云，亦無可採。
（三）又按「所得稅法第一百一十條第一項納稅義務人已依本法
      規定辦理結算申報，但對依本法規定應申報課稅之所得額
      有漏報或短報情事者，處以所漏稅額兩倍以下之罰鍰。…
      二、漏稅額超過新臺幣十萬元者，處所漏稅額一之罰鍰。
      」為財政部96年3 月28日台財稅字第09604513740 號令頒
      「稅務違章案件裁罰金額或倍數參考表」所明定，而上開
      裁罰金額或倍數參考表係主管機關財政部，分別就稅捐稽
      徵法、綜合所得稅、營利事業所得稅、貨物稅、菸酒稅、
      營業稅等稅務違章案件之不同情節，訂定不同之處罰額度
      ，復就行為人是否已補繳稅款、以書面或於談話筆（紀）
      錄中承認違章事實及何時承認等分別作為減輕處罰之事由
      ，其除作原則性或一般性裁量基準外，另有例外情形之裁
      量基準，與法律授權目的尚無牴觸。從而，稅捐稽徵機關
      援引上開裁罰基準作成行政處分，自屬適法。而查，本件
      原告就系爭年度並未實際捐贈人幼基金會594,856 元業據
      其於臺灣花蓮地方法院檢察署檢察官偵查中供承屬實（96
      年度偵字第2703號緩起訴處分書附本院卷參照），是其明
      知無捐贈之事實，仍持人幼基金會出具之捐贈收據，虛報
      捐贈扣除額594,856 元，逃漏所得稅額90,003元，確有違
      章行為之故意甚明，自應受罰。原處分審酌原告違章事實
      ，依行為時所得稅法第110 條第1 項規定並參考稅務違章
      案件裁罰金額或倍數參考表規定，按所漏稅額90,003元科
      處1 倍罰鍰90,000元（計至百元止）於法即無不合。
（四）末按「一行為同時觸犯刑事法律及違反行政法上義務規定
      者，依刑事法律處罰之。但其行為應處以其他種類行政罰
      或得沒入之物而未經法院宣告沒收者，亦得裁處之。」固
      為94年2 月5 日公布之行政罰法第26條第1 項所明定，惟
      緩起訴者乃附條件的不起訴處分，屬不起訴的一種，且刑
      事案件經檢察官為緩起訴處分確定者同不起訴處分確定，
      此觀諸刑事訴訟法第256 條、第260 條規定規定即明。而
      檢察官為緩起訴處分時依刑事訴訟法第253 條之2 第1 項
      規定對被告所為之指示及課予之負擔，係一種特殊的處遇
      措施，並非刑罰，是該行為自得依違反行政法上義務之規
      定裁處之（行政罰法第26條第2 項規定參照）。據此，本
      件原告虛報對人幼基金會之捐贈扣除額逃漏所得稅之行為
      ，涉犯稅捐稽徵法第41條之以不正當方法逃漏稅捐罪，雖
      經臺灣花蓮地方法院檢察署檢察官以96年偵字第2703號緩
      起訴處分書緩起訴處分確定，惟緩起訴者屬不起訴之一種
      ，另檢察官為緩起訴處分時依刑事訴訟法第253 條之2 第
      1 項規定對本件原告課予之負擔（支付7 萬元予財團法人
      犯罪被害人保護協會花蓮分會）則屬特殊之處遇措施，並
      非刑罰，從而，被告就原告虛報捐贈扣除額逃漏所得稅之
      違章行為處以罰鍰，核與行政罰法第26條之規定並無不合
      ，是原告主張則行為倘同時觸犯刑事法律及違反行政法上
      義務規定者，自應優先適用刑事法律處罰云云，要無可採
      。
六、綜上所述，原處分認事用法並無違誤；訴願決定遞予維持，
    亦無不合，原告起訴請求撤銷訴願決定及原處分，為無理由
    ，應予駁回。
七、本件事證已臻明確，兩造其餘攻擊、防禦方法，經核與判決
    之結果不生影響，無庸逐一論述，併予敘明。
八、據上論結，本件原告之訴為無理由，爰依行政訴訟法及第98
    條第1 項前段之規定，判決如主文。
中    華    民    國    97    年    12    月    19    日
                臺北高等行政法院第四庭
                                      法  官  周玫芳
上為正本係照原本作成。
本件以訴訟事件所涉及之法律見解具有原則性者為限，始得於本
判決送達後20日內向本院提出上訴狀並表明上訴理由，如已於本
判決宣示後送達前提起上訴者，應於判決送達後20日內補具上訴
理由（均按他造人數附繕本），且經最高行政法院許可後方得上
訴。
中    華    民    國    97    年    12    月    19    日
                                      書記官  何閣梅


司法院資訊處製作；財團法人民間司法改革基金會備份。
